臺灣高等法院刑事判決
109年度上易字第1473號
上  訴  人  臺灣臺北地方檢察署檢察官
上  訴  人  
即  被  告  陳佳君


選任辯護人  林建銘律師（財團法人法律扶助基金會指派律師）
上列上訴人因妨害自由案件，不服臺灣臺北地方法院108年度易
字第1202號，中華民國109年6月23日第一審判決（起訴案號：臺
灣臺北地方檢察署108年度偵字第3384號），提起上訴，本院判
決如下：
    主  文
上訴駁回。
    事  實
一、乙○○因細故與丙○○發生糾紛，竟基於恐嚇危害安全之犯意，
    自民國107年5月2日某時許起，在其位於臺北市○○區○○街0巷
    0號之住處內，透過連結網際網路以臉書網站私訊之方式陸
    續傳送「要我親手殺你直講（起訴書誤載為要親手殺你）」
    、「如果妳動到我前男友，我直接讓妳知道什麼叫生不如死
    ！」、「我絕對殺了妳」、「約出來讓我殺妳？」、「台灣
    殺一個人不會死刑請記得這件事情」、「不敢真的自殘喔要
    我幫你？」、「不敢真的割啊？那我幫你割」、「我推你去
    死啊」等語予丙○○，另於丙○○所經營之FACEBOOK網站粉絲專
    頁處留言稱「如果我做出毀容藥劑第一個找你當白老鼠」、
    「蕎蕎（即丙○○之網路暱稱）如果是第一個撒在你身上就滾
    在地上爬」等語，以此加害生命、身體之事恐嚇丙○○，使丙
    ○○心生畏懼，致生危害於安全，嗣經丙○○報案始查悉上情。
二、案經丙○○訴由臺北市政府警察局萬華分局報請臺灣臺北地方
    檢察署檢察官偵查起訴。
    理  由
甲、有罪部分
壹、證據能力方面：
    按被告以外之人於審判外之陳述，雖不符刑事訴訟法第159
    條之1至第159條之4之規定，而經當事人於審判程序同意作
    為證據，法院審酌該言詞陳述或書面陳述作成時之情況，認
    為適當者，亦得為證據。又當事人、代理人或辯護人於法院
    調查證據時，知有第159條第1項不得為證據之情形，而未於
    言詞辯論終結前聲明異議者，視為有前項之同意，同法第15
    9條之5亦有明定。查本件檢察官及被告、辯護人就本判決下
    列所引被告以外之人於審判外陳述之證據能力均不予爭執，
    迄至言詞辯論終結，亦未對該等證據之證據能力聲明異議，
    本院審酌該些供述證據作成時，核無違法取證或其他瑕疵，
    認為以之作為本案之證據屬適當，自有證據能力。其餘資以
    認定被告犯罪事實之非供述證據，均查無違反法定程序取得
    之情形，依刑事訴訟法第158條之4反面規定，亦具證據能力
    。
貳、實體方面：
一、認定犯罪事實所憑之證據及理由：
    訊據被告乙○○固坦承有傳送如事實欄所示之訊息及留言予告
    訴人丙○○之事實，惟矢口否認其行為涉犯恐嚇危害安全之犯
    行，被告辯稱：丙○○並未因伊所傳送之訊息及留言而心生畏
    懼，因為丙○○在伊留言後仍持續在其臉書粉絲專頁上留言稱
    要讓伊上各大新聞，並且仍持續留言諷刺伊，所以伊認為丙
    ○○並未感到害怕等語。辯護人並稱：被告與丙○○於本案發生
    前早已有爭執，而在社群軟體上對罵，被告長期處於亢奮憂
    鬱的情緒中難免留下不當文字，但其主觀上仍僅係與丙○○在
    口角對罵，並無有何等新的作為意圖，實無致丙○○心生畏懼
    之主觀犯意；且觀之被告與丙○○間的往來訊息，丙○○始終對
    被告多為酸言酸語、污辱性言詞，難使人相信其有心生畏懼
    之感，故被告應無構成恐嚇危害安全罪之要件等語。經查：
㈠、被告確有於事實欄所示之時間、地點，以事實欄所示之方式
    傳送如事實欄所示之訊息及留言予告訴人丙○○等情，業據證
    人即告訴人丙○○於偵查及原審審理中證述明確（見108年度
    偵字第3384號卷，下稱偵卷，第15至17頁、第60至61頁、第
    77頁；原審卷第144至149頁），並有上開訊息及留言之翻拍
    照片為證（見偵卷第13頁、第22至23頁），且被告亦不否認
    上情（見偵卷第37至38頁、第60至61頁、第69頁；原審卷第
    48至50頁；本院卷第98至99頁），是以上開事實首堪認定。
㈡、按刑法之恐嚇罪，僅以行為人有以加害生命、身體、財產等
    之事，為恐嚇他人之行為，致使該人有心生畏懼、不安，即
    與本罪該當，至於行為人主觀上有無進一步實現加害內容之
    意圖或決意，則非所問。經查，被告與告訴人丙○○，本不相
    識，乃是因被告之前男友而有所爭執、口角，業經證人即告
    訴人丙○○於原審審理中證稱：被告之前與伊的一名朋友是男
    女朋友，但分手後兩人有糾紛，該名友人就求助於伊，伊有
    因此而透過臉書勸告被告，但被告就辱罵伊一些很難聽的話
    ，兩人因此結怨一語明確（見原審卷第144頁），顯見其雙
    方交集、衝突點即為被告前男友。而本院細繹事實欄所示被
    告傳給告訴人丙○○之訊息內容，被告已表明「若動到其前男
    友」，益徵被告乃因雙方在此衝突點上心結難解、口角不斷
    ，即以上開將對生命、身體安全將會有所危險之意的言論恫
    嚇告訴人丙○○，且一再向告訴人丙○○聲稱要殺了她，甚而使
    用毀容藥劑，其在客觀上已明確表達欲加害告訴人丙○○生命
    、身體安全之意，從而以一般社會經驗法則客觀判斷，已足
    使一般受此通知者心生畏佈。而告訴人丙○○確有因被告所傳
    送如事實欄所示恐嚇訊息、留言而心生畏懼一情，業經其於
    原審審理中證稱：被告於107年5月2日傳送「我推你去死」
    、「要我親手殺你直講」等訊息給伊，一開始伊只是覺得被
    告在開玩笑，但後來被告一直斷斷續續的透過傳送訊息及在
    伊臉書網頁內留言，伊心裡就開始感到害怕，因為伊想說被
    告到底是怎麼回事，伊越想就越害怕，怕被告對伊不利，伊
    當時覺得被告的行為已經不是一個正常人的行為了。後來被
    告在伊的臉書粉絲專頁中留言「如果我做出毀容藥劑第一個
    找你當白老鼠」，伊也覺得很害怕，因為伊當時不知道被告
    說的是真的還是假的，雖然伊也有回被告「是喔。龍發堂畢
    業做的出來嗎？」這些話，但因為那是公開的對話，每個人
    都有自尊心，伊不希望被人家發現伊害怕，但因為被告也上
    了一堆社會新聞，且伊覺得被告很怪，不知道被告會不會真
    的對伊不利等語甚明（見原審卷第144至148頁）。是由告訴
    人丙○○上開證述，可明確知悉其確因被告不理性之發言而產
    生擔心自身安危之心理狀態；況且，於同年1月8日，告訴人
    丙○○即因與被告長期以來在網路上之口角衝突，情緒崩潰而
    有自殘之舉，且此情為被告所明知，並有相關臉書截圖照片
    存卷可參（見偵卷第12頁），益徵告訴人丙○○因與被告在臉
    書上的互罵、爭執，內心承受極大壓力，則其因被告前述「
    更加過激的恫嚇言論」而心生畏佈，亦非無稽。至於告訴人
    丙○○雖於被告為恐嚇犯行後反唇相譏，然衡以被告與告訴人
    丙○○畢竟係透過網際網路爭吵，故縱告訴人丙○○心存懼意，
    在考量被告無法立即對其施加物理之惡害之情況下，基於不
    甘示弱之情緒而出言反擊亦屬合於常情。更遑論恐懼與憤怒
    之情緒本不互相排斥，縱令告訴人丙○○對被告感到憤怒而出
    言譏諷，亦不能以此即認告訴人丙○○絲毫不害怕被告做出不
    理性之舉，是被告徒以告訴人丙○○於事後仍有持續於其臉書
    粉絲專頁上發文譏諷被告等情認告訴人丙○○未因其恐嚇行為
    感到畏懼，洵不足採。
㈢、綜上所述，被告如事實欄所示恐嚇危害安全之犯行應足堪認
    定，被告前開所辯應不足採信。本件事證明確，應依法論科
    。
二、論罪科刑：
㈠、被告行為後，刑法第305條雖於108年12月25日修正公布，並
    於同年月27日施行，然修正前第305條規定：「以加害生命
    、身體、自由、名譽、財產之事恐嚇他人，致生危害於安全
    者，處2年以下有期徒刑、拘役或300元以下罰金」（罰金刑
    度依刑法施行法第1條之1第2項本文規定，所定罰金數額提
    高為30倍，即為9千元）；而修正後第305條規定：「以加害
    生命、身體、自由、名譽、財產之事恐嚇他人，致生危害於
    安全者，處2年以下有期徒刑、拘役或9千元以下罰金。」其
    修法理由即明載「爰依刑法施行法第1條之1第2 項本文規定
    將罰金數額修正提高30倍，以增加法律明確性」等語甚明，
    亦即修正前後法定刑度並無不同；而既然新舊法處罰之輕重
    相同，即無比較適用之問題，非刑法第2條所指之法律有變
    更，即無本條之適用，應依一般法律適用原則，適用裁判時
    法（最高法院95年度第21次刑事庭會議、107年度台上字第4
    438號判決、臺灣高等法院暨所屬法院95年法律座談會刑事
    類提案第16號、第18號參照），併予說明。
㈡、核被告所為，係犯刑法第305條之恐嚇危害安全罪。被告自10
    7年5月2日起，於數日內陸續傳送如事實欄所示多則恐嚇訊
    息、留言予告訴人丙○○，均係於密切接近之時、地實施，且
    各行為之獨立性極為薄弱，主觀上亦係出於單一之犯意，依
    一般社會健全觀念，應視為數個舉動之接續施行，合為包括
    之一行為予以評價為當，應就各該罪名論以接續犯之一罪。
    至起訴書犯罪事實欄雖漏未記載被告所傳送「如果妳動到我
    前男友，我直接讓妳知道什麼叫生不如死！」、「我絕對殺
    了妳」、「約出來讓我殺妳？」、「台灣殺一個人不會死刑
    請記得這件事情」、「不敢真的自殘喔要我幫你？」、「不
    敢真的割啊？那我幫你割」等恐嚇訊息，然因上開訊息與起
    訴書犯罪事實欄所提及之恐嚇訊息係屬接續犯，即應認上開
    恐嚇訊息內容屬檢察官起訴範圍內，本院自得以加以審理，
    附此敘明。
三、駁回被告上訴之理由：
㈠、原審經審理結果，認被告罪證明確，因而適用刑法第305條、
    第41條第1項前段，刑法施行法第1條之1第1項等規定，並說
    明審酌被告僅因與告訴人丙○○發生爭執，竟動輒以加害他人
    生命、身體之事對其施加恐嚇，是其所為誠屬不該而應予非
    難，兼衡以被告之犯罪動機及手段、所造成之法益侵害程度
    ，另佐以被告之教育程度為大學畢業，因罹患重度憂鬱症而
    無法工作長達4年，目前領有身心障礙手冊等一切情狀，量
    處拘役50日，並諭知易科罰金之折算標準。經核原判決認事
    用法，洵無違誤，量刑亦稱妥適。
㈡、被告上訴略以：本件並不構成恐嚇危害安全罪之要件，且原
    審量刑過重等語。然而，原審依據卷內各項證據資料，就被
    告所辯情節，詳為論述、指駁，被告上訴意旨仍執前開陳詞
    否認犯罪，而指摘原判決不當，難認可採。又按刑事審判旨
    在實現刑罰權分配的正義，故法院對有罪被告科刑，應符合
    罪刑相當之原則，使輕重得宜，罰當其罪，以契合社會法律
    感情，此所以刑法第57條明定科刑時應審酌一切情狀，尤應
    注意該條所列10款事項以為科刑輕重之標準，俾使法院就個
    案之量刑，能斟酌至當。又量刑輕重係屬事實審法院得依職
    權自由裁量事項，苟已斟酌刑法第57條各款所列情狀而未逾
    越法定刑度，不得遽指為違法（最高法院98年度台上字第50
    02號判決要旨參照）。本件原判決已以被告之責任為基礎，
    詳細記載其審酌刑法第57條各款所列科刑之一切情狀之理由
    ，原審所為刑度之裁量，並未逾越法定刑度，亦無明顯失出
    失入之違法或不當，合於比例原則及罪刑相當原則，難認有
    何失之過重可言，被告徒以前詞主張原審量刑過重，請求再
    予輕判，亦難認有據。至於辯護意旨另請求給予被告緩刑之
    宣告（見本院卷第37頁），然被告業因妨害名譽案件，經原
    審法院以109年度簡字第656號判決判處有期徒刑4月在案（
    尚未確定，見本院卷第58頁），有本院被告前案紀錄表1份
    存卷足憑，自與緩刑宣告之要件不符。從而，被告之上訴，
    均無理由，應予駁回。
乙、無罪部分：
壹、公訴意旨略以：被告基於恐嚇危害安全之犯意，於107年4月
    3日17時17分許，在位於臺北市○○區○○街0巷0號1樓住處內，
    以行動電話手機連結上網際網路之方式，登入社群網路Face
    book（下稱臉書）後，在臉書社群網站之粉絲專頁處，留言
    稱「我要見那個艾妃（指告訴人甲○○），我恨不得殺死她，
    讓那個小孩沒有媽媽」、「來啊不是想死」、「小孩快死掉
    」等加害生命、身體之文字，使告訴人甲○○見聞後心生畏懼
    ，致生危害於安全，因認被告涉犯刑法第305條恐嚇危害安
    全罪嫌。
貳、按犯罪事實應依證據認定之，無證據不得認定犯罪事實；又
    不能證明被告犯罪者，應諭知無罪之判決，刑事訴訟法第15
    4條第2項、第301條第1項分別定有明文。再按事實之認定，
    應憑證據，如未能發現相當證據，或證據不足以證明，自不
    能以推測或擬制之方法，為裁判基礎；且認定不利於被告之
    事實須依積極證據，苟積極證據不足為不利於被告事實之認
    定時，即應為有利於被告之認定；另認定犯罪事實所憑之證
    據，雖不以直接證據為限，間接證據亦包括在內，然無論直
    接證據或間接證據，其為訴訟上之證明，須於通常一般之人
    均不致有所懷疑，而得確信其為真實之程度者，始得據之為
    有罪之認定，倘其證明尚未達到此一程度，而有合理之懷疑
    存在，無從使事實審法院得有罪之確信時，即應由法院為諭
    知被告無罪之判決（最高法院40年台上字第86號、30年上字
    第816號、76年台上字第4986號判例意旨參照）。　
參、再按犯罪事實之認定，係據以確定具體的刑罰權之基礎，自
    須經嚴格之證明，故其所憑之證據不僅應具有證據能力，且
    須經合法之調查程式，否則即不得作為有罪認定之依據。倘
    法院審理之結果，認為不能證明被告犯罪，而為無罪之諭知
    ，即無前揭第154條第2項所謂「應依證據認定」之犯罪事實
    之存在。因此，同法第308條前段規定，無罪之判決書只須
    記載主文及理由。而其理由之論敘，僅須與卷存證據資料相
    符，且與經驗法則、論理法則無違即可，所使用之證據亦不
    以具有證據能力者為限，即使不具證據能力之傳聞證據，亦
    非不得資為彈劾證據使用。故無罪之判決書，就傳聞證據是
    否例外具有證據能力，本無須於理由內論敘說明（最高法院
    100年度台上字第2980號判決意旨參照）。
肆、本件公訴意旨認被告涉犯恐嚇危害安全之犯行，無非係以證
    人即告訴人甲○○之證述、臉書網站留言翻拍照片、被告之供
    述等為其主要論據。訊據被告堅詞否認有前開犯行，其辯稱
    ：甲○○於案發後仍有前往伊住處樓下拍照，且將該照片公布
    在臉書網站上，由此可見甲○○並未心生畏懼等語。經查：
一、被告確有於起訴書所載時間、地點，在臉書網站之粉絲專頁
    留言「我恨不得殺死她，讓那個小孩沒有媽媽」等語，另透
    過臉書網站傳送訊息給告訴人甲○○稱「來啊不是想死」等情
    ，業據證人即告訴人甲○○於偵查及審理中證述明確（見偵卷
    第25至27頁、第60至61頁、第73頁、第77頁；原審卷第137
    至144頁），復有上開訊息及留言之翻拍照片為證（見偵卷
    第31頁），且被告亦不否認上情（見偵卷第37至38頁、第60
    至61頁、第69頁；原審卷第48至50頁；本院卷第99頁），足
    認上情屬實。
二、然按刑法第305條之恐嚇危害安全罪係屬結果犯，以被害人
    因行為人之恐嚇行為，心生恐怖，而有不安感覺，始能成立
    ；倘行為人之恐嚇結果，被害人心理並未產生任何不安，則
    因被害人之安全並未發生危害，難以該罪相繩。經查，證人
    甲○○固於原審審理中一再證稱：伊會因為被告所張貼的文章
    及傳送的訊息感到擔心等語（見原審卷第137至144頁）。然
    告訴人甲○○於收到被告所傳「來啊不是想死」之訊息後，不
    僅主動回傳訊息表示「解鎖阿！不是要約」、「弱爆了你…
    講幾句就封鎖…」及「我就說了！我禮拜日會約你齁」等語
    ，此有上開訊息翻拍照片為憑（見偵卷第31頁反面）。甚且
    ，告訴人甲○○除以前詞譏諷被告外，更於同5月中旬攜其襁
    褓中之稚子前往被告之住處大門處拍照，並將該照片刊登於
    被告於臉書網站之社團內，同時發文稱：「誰來把照片傳給
    他！不是要殺我嗎（大笑圖案3個）我在他家樓下喔！」等
    語，此有該網頁截圖在卷可參（見偵卷第10頁）。審酌雙方
    往來的臉書訊息可知（見原審卷第77頁），告訴人甲○○對被
    告的認識，乃是會騷擾他人，甚而需要聲請保護令之對象。
    既然如此，告訴人甲○○已遭被告以前開加害生命、身體之文
    字恫嚇，衡諸常情，倘若告訴人甲○○確因被告前開言論而有
    所畏懼、認被告具有相當危險性，縱認有與被告見面相談之
    必要，為確保其稚子之安全，理當自行前往，而當無主動攜
    同尚在襁褓中而無自我保護能力之幼子一同前往前往被告住
    處樓下向被告尋釁之理。即使告訴人甲○○於原審審理中證稱
    ：因為當天被告被拘提，警察會在場，所以我不擔心（見原
    審卷第143頁），然其另已自承：我沒有在現場等警察到場
    （見原審卷第143頁），則告訴人甲○○所稱有警察會在場的
    客觀情狀即不存在，其有何能力或條件確信被告不會實施其
    恫嚇之內容、其幼子不會因雙方衝突而安然無恙。再經原審
    對告訴人甲○○質以何需前往被告住處前方，其亦證稱：伊會
    去那裏是因為伊常去的早餐店在被告家附近，伊不可能因為
    被告而不去吃早餐等語（見原審卷第144頁），並參以告訴
    人甲○○收到上開恐嚇訊息後，回傳訊息表示欲與被告相約見
    面等情，可見告訴人甲○○具有與被告於現實生活中相約見面
    之意圖；另縱認告訴人甲○○有因生活圈重疊而必須經過被告
    住處之必要，但其於被告住處門口主動拍照上傳，並張貼前
    開文章之舉動，再再顯示告訴人甲○○係有意向被告挑釁。綜
    上可知，告訴人甲○○應係自始至終均認被告毫無實行其恐嚇
    內容之可能性，始不斷出言譏刺被告，更主動前往被告住處
    拍照，且將之張貼於臉書網站上以此方式向被告挑釁，是被
    告辯稱告訴人甲○○並未因心生畏懼等語，尚非無據。
三、綜上所述，本案固可認定被告傳送上開訊息及留言經告訴人
    甲○○閱覽等情為真，惟關於告訴人甲○○是否有因閱覽上開訊
    息及留言心生恐怖，有不安之感，告訴人之指訴尚乏證據可
    資作為補強，而得為被告不利之認定，核與刑法第305條恐
    嚇危害安全罪之犯罪構成要件未合，而無從論以該條罪責，
    自應為被告無罪之諭知。原審同此認定，以不能證明被告有
    公訴意旨所指此部分犯罪為由，而就此部分諭知無罪之判決
    ，經核並無違誤。
伍、駁回檢察官上訴之理由：
一、檢察官上訴意旨略以：告訴人甲○○已於原審證稱：其看到被
    告的簡訊時，雖然擔心被告可能會對其如何，但因為當時人
    在臺中，故知被告不能對其如何等情明確，而告訴人甲○○在
    臉書張貼前往被告住處前方照片之日期，距離被告之107年4
    月3日留言已相隔一段時間，且告訴人甲○○乃因當天被告將
    遭拘提，將有員警到場而挑釁被告，是否足以推論其確實未
    因被告恫嚇而心生畏懼，有再行斟酌之餘地，爰依法提起上
    訴，請將原判決撤銷，更為適當合法之判決等語。
二、按刑事訴訟法第161條第1項規定：檢察官就被告犯罪事實，
    應負舉證責任，並指出證明之方法。因此，檢察官對於起訴
    之犯罪事實，應負提出證據及說服之實質舉證責任，倘所提
    出之證據，不足為被告有罪之積極證明，或其闡明之證明方
    法，無從說服法官以形成被告有罪之心證，基於無罪推定之
    原則，自應為被告無罪判決之諭知。
三、經查，本案依公訴人所提出之證據資料，固可認定被告確有
    傳送上開訊息及留言經告訴人甲○○閱覽，惟尚無法證明告訴
    人甲○○是否有因閱覽上開訊息及留言心生恐怖，有不安之感
    ，本件依檢察官所提之證據，尚未達於通常一般之人均不致
    有所懷疑，而得確信為真實之程度，本件起訴書所列證據及
    卷內訴訟資料，業經本院參互審酌，仍無從獲得有罪心證，
    而告訴人甲○○所為指證，確有瑕疵可指，業經本院詳述如前
    ，自無從採為不利被告之認定，上訴意旨猶執前開情詞提起
    上訴，復就原審採證之職權行使再為爭執，指摘原判決此部
    分不當，求予撤銷改判，尚屬無據。從而，本件檢察官之上
    訴，為無理由，應予駁回。　　　　
據上論斷，應依刑事訴訟法第368條，判決如主文。
本案經檢察官黃正雄提起公訴，檢察官許智評提起上訴，檢察官
陳昱旗到庭執行職務。
中　　華　　民　　國　　109 　年　　11　　月　　19　　日
                  刑事第十一庭  審判長法　官  周煙平
                                      法　官  吳炳桂
                                      法　官  陳俞伶
以上正本證明與原本無異。
不得上訴。
                                      書記官  朱家麒
中　　華　　民　　國　　109 　年　　11　　月　　19　　日
附錄：本案論罪科刑法條全文
中華民國刑法第305條
以加害生命、身體、自由、名譽、財產之事恐嚇他人，致生危害
於安全者，處2年以下有期徒刑、拘役或9千元以下罰金。